臺灣臺北地方法院民事判決　　　　　　 98年度重訴字第311號
原　　　告　國防部總政治作戰局
法定代理人　王明我
訴訟代理人　林志宏律師
被　　　告　周朝宗
　　　　　　周宏明
兼上2人共同
訴訟代理人　古明城
複代理人　　周朝宗
被　　　告　郭明豪
　　　　　　陳彩治
　　　　　　陳福山
上3人共同
訴訟代理人　劉緒倫律師
　　　　　　王昧爽律師
上列當事人間拆屋還地事件，本院於民國100年2月14日言詞辯論
終結，判決如下：
    主      文
被告周朝宗豪應自坐落臺北市○○段○○段93地號土地上門牌號
碼臺北市○○○路5號及7號建物如附圖所示A部分面積16平方公
尺、B部分面積65平方公尺、C部分面積13平方公尺、D部分面積
45平方公尺騰空遷出。
被告古明城應自坐落臺北市○○段○○段93地號土地上門牌號碼
臺北市○○○路9號建物如附圖所示E部分面積13平方公尺、F部
分面積18平方公尺騰空遷出。
被告周宏明應自坐落臺北市○○段○○段93地號土地上門牌號碼
臺北市○○○路9號建物如附圖所示G部分面積3平方公尺、H部分
面積25平方公尺騰空遷出。
被告郭明豪應將坐落臺北市○○段○○段93地號土地上門牌號碼
臺北市○○○路5號建物如附圖所示A部分面積16平方公尺、B部
分面積65平方公尺拆除騰空，並將土地返還原告；暨應給付原告
新台幣壹佰零萬仟捌佰陸拾玖元及自民國99年1月1日起至清
償日止按年息5%計算之利息，並自民國99年1月1日起至返還如附
圖所示A、B部分土地之日止按月給付原告新台幣萬捌仟壹佰零
伍元。
被告陳彩治應將坐落臺北市○○段○○段93地號土地上門牌號碼
臺北市○○○路7號建物如附圖所示C部分面積13平方公尺、D部
分面積45平方公尺拆除騰空，並將土地返還原告；暨應給付原告
新台幣柒拾肆萬零佰零貳元及自民國99年1月1日起至清償日止
按年息5%計算之利息，並自民國99年1月1日起至返還如附圖所示
C、D部分土地之日止按月給付原告新台幣貳萬柒仟貳佰捌拾伍元
。
被告陳福山應將坐落臺北市○○段○○段93地號土地上門牌號碼
臺北市○○○路9號建物如附圖所示E部分面積13平方公尺、F部
分面積18平方公尺、G部分面積3平方公尺、H部分面積25平方公
尺房屋拆除騰空，並將土地返還原告；暨應給付原告新台幣捌拾
萬仟肆佰貳拾元及自民國99年1月1日起至清償日止按年息5%計
算之利息，並自民國99年1月1日起至返還如附圖所示E、F、G、H
部分土地之日止按月給付原告新台幣貳萬柒仟柒佰伍拾陸元。
原告其餘之訴駁回。
訴訟費用由被告周朝宗負擔二十分之三，由被告古明城、周宏明
各負擔四十分之一，由被告郭明豪負擔十之四，由被告陳彩治、
陳福山各負擔十分之二。
本判決第一項於原告以新台幣貳佰零柒萬仟元為被告周朝宗供
擔保後得假執行，但被告周朝宗如以新台幣陸佰貳拾壹萬柒仟貳
佰貳拾元為原告供擔保後得免為假執行。
本判決第二項於原告以新台幣拾肆萬伍仟伍佰元為被告古明城
供擔保後得假執行，但被告古明城如以新台幣壹佰零萬陸仟貳
佰零元為原告供擔保後得免為假執行。
本判決第三項於原告以新台幣拾肆萬伍仟伍佰元為被告周宏明
供擔保後得假執行，但被告周宏明如以新台幣壹佰零萬陸仟貳
佰零元為原告供擔保後得免為假執行。
本判決第四項於原告以新台幣伍佰伍拾貳萬捌仟元為被告郭明豪
供擔保後得假執行，但被告郭明豪如以新台幣壹仟陸佰伍拾柒萬
玖仟貳佰伍拾貳元為原告供擔保後得免為假執行。
本判決第五項於原告以新台幣貳佰柒拾陸萬肆仟元為被告陳彩治
供擔保後得假執行，但被告陳彩治如以新台幣捌佰貳拾捌萬玖仟
陸佰貳拾陸元為原告供擔保後得免為假執行。
本判決第六項於原告以新台幣貳佰柒拾陸萬肆仟元為被告陳福山
供擔保後得假執行，但被告陳福山如以新台幣捌佰貳拾捌萬玖仟
陸佰貳拾陸元為原告供擔保後得免為假執行。
原告其餘假執行之聲請駁回。
    事實及理由
壹、程序方面
一原告國防部總政治作戰局於起訴時之法定代理人為楊天嘯，於
  民國98年2月5日變更為鄭瑞堅，並於98年4月21日民事聲明承
  受訴訟狀具狀聲明承受訴訟(98年審重訴字第325號卷第157-16
  0頁)。復於98年11月1日變更為王明我，並於99年1月21日民事
  聲明承受訴訟狀具狀聲明承受訴訟(本院卷第84-86頁)，核無
  不合，應予准許。
二按訴訟全部或一部之裁判，以他訴訟之法律關係是否成立為據
  者，法院得在他訴訟終結前以裁定停止訴訟程序。前項規定，
  於應依行政爭訟程序確定法律關係是否成立者準用之。但法律
  別有規定者，依其規定。民事訴訟法第182條固有明文規定。
  惟按所謂訴訟全部或一部之裁判，以他訴訟之法律關係是否成
  立為據者，係指他訴訟之法律關係是否成立，為本件訴訟先決
  問題而言(最高法院72年度台抗字第433號裁判要旨參照)。本
  件原告本於其為台北市○○段○○段93地號國有土地管理人之
  地位，依據民法第767條等規定提起本件訴訟，請求被告拆屋
  還地等。被告則以：本件主管機關怠惰延遲甚久而未辦理違占
  建戶之補件存證及拆遷補償與價購國宅之行政行為，且依國軍
  老舊眷村改建條例第23條等規定，應由建改基金予以補償後，
  始得拆遷，此係行政上公法人不動產上權利行使之法定限制，
  在被告未獲得償之前，原告不得向被告主張拆遷返還土地，而
  本件相關之違占建戶之補件存證及請求支付拆遷款及提供興建
  住宅之行政上請求，被告前提出申請，經國防部駁回，而被告
  又提出訴願，雖經訴願決定機關以被告並非85年2月5日國軍老
  舊眷村改建條例公布施行前之違占建戶，而駁回被告之請求，
  惟依國軍老舊眷村改建條例第23條之規定，僅須違建戶原已列
  管即可，且依辦理國軍老舊眷村改建注意事項陸之六之規定，
  其補償及價售對象，應以存證有案違占建戶之繼承人或受讓人
  等語，足見被告以受讓人之身份，亦符合該請求之要件，對此
  訴願決定書，被告將於法定期間內提起行政訴訟，因本件訴訟
  之事項，係關於系爭建物是否得辦理存證及是否應先予補償才
  得拆遷，繫於原告向國防部申請系爭建物之存證與拆遷償，是
  否屬法律上所賦予之權利，且關係本件訴訟之結果，爰聲請依
  民事訴訟法第182條之規定裁定停止本件訴訟，待行政事件結
  束後，再進行本件訴訟(被告書狀見本院卷第313-314頁)。然
  國軍老舊眷村改建條例第23條所規定以本條例施行前經主管機
  關存證有案之違占建戶，可取得領取補償金或依國宅條例享有
  優惠貸款價購改建住宅之權益，為違占建戶享有權益之條件，
  而非限制主管機關先予補償後才得依民法第767條等規定請求
  拆屋還地訴訟，故本院認為被告是否無權占用系爭土地，並不
  以上開行政訴訟之結果為據，爰不為本件停止訴訟之裁定，先
  予敘明。
三本件被告周朝宗、周宏明、古明城經合法通知，未於最後言詞
  辯論期日到場，核無民事訴訟法第386條各款所列情形，爰依
  原告之聲請，就被告周朝宗、周宏明、古明城部分由其一造辯
  論而為判決。
四按訴狀送達後，原告不得將原訴變更或追加他訴，但請求之基
  礎事實同一、擴張或減縮應受判決事項之聲明者，不在此限，
  民事訴訟法第255條第1項第2款、第3款分別定有明文。原告起
  訴時原以黃振元、郭明豪、周朝宗、陳彩治、李文文、古明城
  為被告，後原告因發現前開土地上尚有周宏明無權占有，遂於
  97年12月11日具狀追加被告周宏明(98審重訴字第325號卷第69
  至72頁)。嗣經本院囑託臺北市建成地政事務所測量系爭土地
  上建物使用土地及面積後，原告於98年4月21日具狀變更訴之
  聲明(98審重訴字第325號卷第151至155頁)。嗣原告於98年5月
  22日具狀追加被告陳福山，並變更追加訴之聲明(98審重訴字
  第325號卷第204至216頁)。又原告於98年8月10日具狀撤回被
  告李文文，原告並於同日變更訴之聲明(本院卷第5至11頁)。
  嗣原告於99年1月13日具狀變更訴之聲明(本院卷第34至51頁)
  。再因被告黃振元於99年6月12日死亡，黃振元之繼承人為聶
  志芬、黃靜儀、黃靜芬、黃起立(訃聞、繼承系統表、臺灣士
  林地方法院家事庭通知見本院卷第213、207、246頁），於99
  年6月23日具狀聲明承受訴訟(本院卷第204頁)，原告於99年7
  月2日具狀變更訴之聲明(本院卷第182至186頁)。嗣因原告與
  被告聶志芬、黃靜儀、黃靜芬達成和解(和解協議書影本見本
  院卷第266-267頁)，原告於99年12月29日及100年1月3日具狀
  撤回對被告聶志芬、黃靜儀、黃靜芬、黃起立之訴訟(本院卷
  第264、278頁)。原告並於100年1月20日具狀變更訴之聲明(見
  本院卷第291至294頁)。經核，原告就上開訴之追加、變更所
  主張之基礎事實相同，僅將所請求內容調整並擴張或減縮應受
  判決事項聲明，揆諸前揭規定，應予准許。
貳、實體方面
一原告主張：
  (一)臺北市○○區○○段二小段93地號土地（下稱系爭土地）為
    中華民國所有，原告為管理機關，系爭土地如附圖（即土地
    複丈成果圖）所示A、B、C、D、E、F、G、H部分，其上坐落
    有臺北市中正區○○○路5號房屋（如附圖所示A、B部分，
    下稱系爭5號建物）、臺北市○○○路7號房屋如附所示（如
    附圖所示C、D部分，下稱系爭7號建物）、臺北市○○○路9
    號房屋（如附圖所示E、F、G、H部分，下稱系爭9號建物）
    等3建物，3建物經黃振元於50年間向訴外人林雲峰、曹中岳
    購買而取得事實上處分權，嗣黃振元委由其妻聶志芳於96年
    7月4日將上開建物之權利轉讓予被告陳福山，被告陳福山再
    於96年7、8月間將系爭5號建物之權利轉讓與被告郭明豪，
    將系爭7號建物之權利轉讓與被告陳彩治。被告周朝宗承租
    系爭5號、7號建物經營蓮池會素食館；被告古明城承租系爭
    9號建物如附圖所示E、F部分經營檳榔攤；被告周宏明承租
    系爭9號建物如附圖所示G、H部分經營小吃店。被告郭明豪
    、陳彩治、陳福山、周朝宗、古明城、周宏明無權占用系爭
    土地，依民法第767條、第184條第1項規定，請求被告郭明
    豪、陳彩治、陳福山拆屋還地，被告周朝宗、古明城、周宏
    明遷出系爭5號、7號、9號建物。再被告郭明豪無權占用系
    爭5號建物、被告陳彩治無權占用系爭7號建物、被告陳福山
    無權占用系爭9號建物，受有相當於租金之利益，並致原告
    受有損害，爰依民法第179條之規定請求被告郭明豪自96年9
    月1日起，被告陳彩治自96年9月1日起，陳福山自96年7月4
    日起，均至返還所占用系爭土地之日止，給付原告按年息10
    %計算之不當得利。並聲明：1.被告郭明豪應將坐落臺北市
    ○○段2小段93地號土地上門牌號碼臺北市○○○路5號建物
    (如附圖所示A部分面積16平方公尺、B部分面積65平方公尺)
    拆除騰空，並將所占有之土地返還原告。2.被告周朝宗豪應
    自坐落臺北市○○段○○段93地號土地上門牌號碼臺北市○
    ○○路5號建物(如附圖所示A部分面積16平方公尺、B部分面
    積65平方公尺)騰空遷出。3.被告陳彩治應將坐落臺北市○
    ○段○○段93地號土地上門牌號碼臺北市○○○路7號建物(
    如附圖所示C部分面積13平方公尺、D部分面積45平方公尺)
    拆除騰空，並將所占有之土地返還原告。4.被告周朝宗應自
    坐落臺北市○○段○○段93地號土地上門牌號碼臺北市○○
    ○路7號建物(如附圖所示C部分面積13平方公尺、D部分面積
    45平方公尺)騰空遷出。5.被告陳福山應將坐落臺北市○○
    段○○段93地號土地上門牌號碼臺北市○○○路9號建物(如
    附圖所示E部分面積13平方公尺、F部分面積18平方公尺、G
    部分面積3平方公尺、H部分面積25平方公尺)房屋拆除騰空
    ，並將所占有之土地返還原告。被告古明城應自坐落臺北市
    ○○段2小段93地號土地上門牌號碼臺北市○○○路9號建物
    (如附圖所示E部分面積13平方公尺、F部分面積18平方公尺)
    騰空遷出。被告周宏明應自坐落臺北市○○段○○段93地號
    土地上門牌號碼臺北市○○○路9號建物(如附圖所示G部分
    面積3平方公尺、H部分面積25平方公尺)騰空遷出。8.被告
    郭明豪應給付原告1,477,167元及自99年1月1日起至清償日
    止按年息5%計算之利息，並自99年1月1日起至返還如附圖所
    示A部分面積16平方公尺、B部分面積65平方公尺土地之日止
    按月給付原告54,436元。9.被告陳彩治應給付原告1,057,72
    5元及自99年1月1日起至清償日止按年息5%計算之利息，並
    自99年1月1日起至返還如附圖所示C部分面積13平方公尺、D
    部分面積45平方公尺土地之日止按月給付原告38,979元。10.
    被告陳福山應給付原告1,147,857元及自99年1月1日起至清
    償日止按年息5%計算之利息，並自99年1月1日起至返還如附
    圖所示E部分面積13平方公尺、F部分面積18平方公尺、G部
    分面積3平方公尺、H部分面積25平方公尺土地之日止按月給
    付原告39,651元。11.願供擔保請准宣告假執行。
  (四)對被告郭明豪、陳彩治、陳福山抗辯之陳述：
    1.國軍老舊眷村改建條例第2條第1項明定：「本條例主管機
      關為國防部。」是國軍老舊眷村改建條例第23條第2項所
      稱之主管機關，為國防部。再依國軍老舊眷村改建條例第
      23條第2項規定依國軍老舊眷村改建條例第23條第2項規定
      、最高法院88年台上字第101號民事判決及台北高等行政
      法院96年訴字第3557號判決，可知國軍老舊眷村改建條例
      所稱之違占建戶，乃係以在國軍老舊眷村改建條例施行前
      ，即已經該條例主管機關國防部存證立案者為限。而國防
      部並未認定被告3人為違占建戶，亦無在國軍老舊眷村改
      建條例施行前在國防部存證有案，自不屬於國軍老舊眷村
      改建條例所定之違占建戶。且被告3人請求依國軍老舊眷
      村改建條例補件違建戶列管係已遭國防部駁回，有國防部
      99年7月27日國政眷服字第0990009874號(書函)稿可證，
      被告3人不服提起訴願，行政院業已駁回其訴願，有行政
      院院臺訴字第1000091666號訴願決定書可稽。被告3人雖
      主張系爭5號、7號、9號建物業經國防部後備司令部認定
      係違占建戶在案，惟依被告提出之國防部後備司令部96年
      9月4日後嚴字第0960004283號函及其所附會勘紀錄，就被
      告三人是否得列管為違占建戶，乃報請國防部軍備局辦理
      審核作業，故國防部後備司令部並無認定違占建戶之權限
      ，可參臺北高等行政法院91年度訴字第2984號判決。
    2.為因應國軍老舊眷村改建條例之公佈施行，國防部早在先
      前於84年8月16日即以祥祉字第09391號令頒「國軍待改
      建老舊眷村清查作業實施要點」，該實施要點參、清查項
      目中即有「三違占戶：列管眷舍未經奉准占住或私自頂讓
      者。(一)戶數。(二)身份。四違建戶：於眷村土地範圍內自行
      加蓋、占建之房屋，或請領有門牌及水、電籍之非列管房
      屋者。(一)戶數。(二)身份。」，另該實施要點肆、清查方式
      ：…三清查違占、違建戶及其他房屋使用人：(一)清查現住
      人身份及其基本資料。(二)照相存證(3×5吋之住宅正面及
      門牌相片)。(三)建立資料卡。可知國防部於國軍老舊眷村
      改建條例公佈施行前，早已為因應該條例之公佈施行而訂
      頒前揭清查作業實施作點對眷村土地內之違占建戶進行清
      查存證，被告郭明豪、陳彩治稱國防部在國軍老舊眷村改
      建條例公佈施行前完全無任何1戶存證有案之違占建戶，
      顯為不實。又國防部頒「辦理國軍老舊眷村改建注意事項
      」陸之六「主管機關辦理違占建戶拆遷補償或完工住宅價
      售時，占有人與主管機關存證資料不符者，其補償及價售
      對象，應以主管機關原存證有案違占建戶之繼承人或受讓
      人，並經主管機關核定者為限。」，惟被告並未能證明其
      為經國防部存證有案之違占建戶之繼承人或受讓人，自無
      從援引此一規定主張其有受拆遷補償之權利。
    3.本件原告主張被告3人為無權占有請求返還土地，與被告
      3人得否對國防部主張應給予其違占建戶之公法上拆遷補
      償權利，不僅法律關係上分屬公、私法事項並不相同，權
      利義務主體亦不相同(原告為國防部總政治作戰局，被告3
      人主張應給予其違占建戶拆遷補償權利之國軍老舊眷村改
      建條例主管機關為國防部)，且亦無雙務契約關係存在，
      違占建戶之拆遷補償權利與被告3人應對原告負返還土地
      之間更無互為對待給付之關係，故被告3人亦不能以其尚
      未獲國防部給予其拆遷補償權利，而就其應對原告負返還
      土地之責任主張同時履行抗辯。
    4.依辦理國軍老舊眷村改建注意事項陸、國軍老舊眷村改建
      條例第23條部分違建戶係未經核准自行興建構造上及使用
      上具有獨立性建築物之人，是違建戶本為自始無權占有眷
      村土地之人。再依國軍老舊眷村改建條例第23條立法理由
      ，可知對違占建戶使用拆遷補償及提供住宅價售等作法，
      係賦予主管機關裁量權限避免以司法訴訟訴屋還地時程過
      長，而非係違占建戶有權占有眷村土地之法令依據。再被
      告3人主張其符合國軍老舊眷村改建條例第23條第1項之違
      占建戶應給予拆遷補償之爭議，依臺灣高等法院臺南分院
      90年上字第38號民事判決、臺灣高等法院98年重上字第12
      7號民事判決可知，應屬行政爭訟解決，尚不能執此為由
      ，否認其為無權占有。
  (五)對被告周朝宗、古明城、周宏明抗辯之陳述：被告3人先主
    張係向被告黃振元，後改稱向被告陳福山承租使用係爭建物
    ，但基於債權相對性原則，被告3人與被告黃振元或被告陳
    福山間之租賃契約，並不得據以對抗原告而主張其為有權占
    有，況被告黃振元、陳福山本無占有使用係爭土地之合法權
    源，自不可能得授與被告3人合法使用係爭土地之權源，是
    被告3人應依民法第767條規定，應遷讓返還土地予原告。
二被告抗辯：
  (一)被告郭明豪、陳彩治、陳福山：被告陳福山於96年7月4日向
    聶志芳購買系爭5號、7號、9號3建物後，將系爭5號建物賣
    給被告郭明豪，將系爭7號建物賣給被告陳彩治，將系爭9號
    建物賣給李文文，被告陳福山已於96年7、8月間將系爭5號
    建物交給被告郭明豪，將系爭7號建物交給被告陳彩治，但
    是未將系爭9號建物交給李文文，所以被告郭明豪為系爭5號
    建物事實上處分權人，被告陳彩治為系爭7號建物事實上處
    分權人，但是系爭9號建物事實上處分權人是被告陳福山，
    而且李文文已經不想向被告陳福山買系爭9號建物，被告陳
    福山也同意了。國軍老舊眷村改建條例之主管機關是國防部
    ，眷村的管理機關則是國防部後備司令部，其有權認定違建
    戶，故依國防部後備司令部96年9月4日後嚴字第0960004283
    號函及其所附之國防部後備司96年8月15日辦理之台北市○
    ○○路5、7、9號等3違建戶清查釐清暨房舍使用範圍現地會
    勘紀錄，系爭5號、7號、9號建物為違建戶。而違建戶存證
    有案之主管機關，是指保存違建物之政府機關，依辦理國軍
    老舊眷村改建注意事項第6項第3款規定，只要提出戶籍、稅
    籍、水、電資料，足以證明違建戶是在85年2月6日前(即國
    軍老舊眷村改建條例公佈施行前)建造即符合國軍老舊眷村
    改建條例規定之違占建戶，是國軍老舊眷村改建條例第23
    條規定之主管機關存證有案，應是指「戶籍」、「稅籍」、
    「水、電」等政府各機關存證有案即符合。本件系爭5號、7
    號、9號建物於55、56年間裝設電錶，於58年8月15日編訂門
    牌號碼，是系爭5號、7號、9號建物於眷改條例85年2月5日
    公布實施前即已存在。且國軍老舊眷村改建條例立法完成後
    ，軍中眷村業務始歸併由原告承接，是於民國85年2月6日前
    ，原告不可能有違占建戶之存證有案資料。原告提出之國防
    部軍務局90年12月14日怡惇字第006397號函，該函所指黃
    振元眷舍係臺北市○○○路11巷1號眷舍，非系爭5號、7號
    、9號建物，林森南路11巷1號眷舍據知黃振元已點交軍方收
    回，而系爭5號、7號、9號建物非在點交範圍，故系爭5號、
    7號、9號建物並非眷舍之增建物，而係獨立建物，其有各自
    獨立之門牌、電錶，為辦理國軍老舊眷村改建注意事項第6
    項規定之違建戶，依國軍老舊眷村改建條例第23條第1項、
    國軍老舊眷村改建條例施行細則第22條及辦理國軍老舊眷村
    改建注意事項第6項規定，原告應先由改建基金予以合理補
    償後拆遷或提供興建住宅依成本價格價售之處理始合法，原
    告無權逕行請求被告拆屋還地。至國軍老舊眷村改建條例第
    23條立法理由，係為解決眷村內違占建戶之特別立法，應優
    先依特別法處理。又原告所舉例之判決，因案情不同不能適
    用於本案。而國防部總政治作戰局100年1月27日國政眷服字
    第1000001585號函並不能作為本案判決依據。另原告依申報
    地價10%計算其請求不當得利之金額過高，因系爭建物均為
    老舊違建，該地區商業亦不發達，原告至多亦僅得請求應收
    租金之損失，而周朝宗、古明城、周宏明既有支付租金，該
    租金應扣除建物部分後，計算其不當得利之金額。並聲明：
    1.原告之訴及假執行之聲請均駁回。2.如受不利判決，願供
    擔保請准宣告免為假執行。
  (二)被告周朝宗、古明城、周宏明之抗辯：我們3人最早係向黃
    振元承租系爭建物，後黃振元將房屋賣給陳福山，我們是把
    租金劃撥到陳福山在華南商銀新生分行之帳戶，周朝宗租金
    每月為55,000元、周宏明租金每月17,000元，古明城租金每
    月為15,000元。目前為止，都還是付給陳福山。並均聲明：
    1.原告之訴及假執行之聲請均駁回。2.如受不利判決，願供
    擔保請准宣告免為假執行。
三兩造不爭執之事實：
  (一)臺北市○○區○○段2小段93地號土地為中華民國所有，原
    告為管理機關（土地登記謄本影本見98年審重訴字第325號
    卷第9頁)。
  (二)系爭土地上有臺北市中正區○○○路5號、7號、9號房屋3建
    物。系爭5號建物占用系爭土地如附圖所示A部分面積16平方
    公尺、B部分面積65平方公尺，系爭7號建物占用如附圖所示
    C部分面積13平方公尺、D部分面積45平方公尺，系爭9號建
    物占用如附圖所示E部分面積13平方公尺、F部分面積18平方
    公尺、G部分面積3平方公尺、H部分面積25平方公尺。
  (三)系爭5號、7號、9號建物均未辦理保存登記，係黃振元於50
    年間向林雲峰、曹中岳以48,000元及21,000元取得事實上處
    分權，黃振元委由其妻聶志芳於96年7月4日與陳福山簽訂房
    屋讓渡契約書，將上開建物轉讓予被告陳福山。
  (四)被告陳福山於96年7、8月間，將系爭5號建物之權利轉讓與
    被告郭明豪，將系爭7號建物之權利轉讓與被告陳彩治。被
    告郭明豪就系爭5號建物有事實上處分權，被告陳彩治就系
    爭7號建物有事實上處分權。
  (五)被告陳福山將系爭5號、7號建物出租被告周朝宗經營蓮池會
    素食館；系爭9號建物如附圖所示E、F部分出租被告古明城
    經營檳榔攤；系爭9號建物如附圖所示G、H部分出租被告周
    宏明經營小吃店。
  (六)李文文曾向被告陳福山買受系爭9號建物，惟被告陳福山並
    未交付房屋，李文文亦未交付價金，是系爭9號建物事實上
    處分權人為被告陳福山。
四本件爭點：
  (一)被告占用系爭土地是否有合法權源？
    1.被告郭明豪、陳彩治、陳福山主張原告應依國軍老舊眷村
      改建條例第23條第1項、國軍老舊眷村改建條例施行細則
      第22 條、辦理國軍老舊眷村改建注意事項第6項規定，應
      先給予合理補償後拆遷、提供興建住宅依成本價格價售之
      ，始得請求拆屋還地，有無理由？
    2.被告周明宗、古明成、周宏明是否得以與陳福山之租約對
      抗原告，主張為有權占有？
  (二)原告得向郭明豪、陳彩治、陳福山請求相當於租金之不當得
    利之金額以若干為適當？
五被告占用系爭土地是否有合法權源？
  (一)被告郭明豪、陳彩治、陳福山主張原告應依國軍老舊眷村改
    建條例第23條第1項、國軍老舊眷村改建條例施行細則第22
    條、辦理國軍老舊眷村改建注意事項第6項規定，應先給予
    合理補償後拆遷、提供興建住宅依成本價格價售之，始得請
    求拆屋還地，有無理由？
    1.按所有權人對於無權占有或侵奪其所有物者，得請求返還
      之，對於妨害其所有權者，得請求除去之，民法第767條
      前段定有明文。而當事人主張有利於己之事實者，就其事
      實舉證之責任，為民事訴訟法第277條前段所明定。是當
      事人占有他人之物而主張具有得以對抗所有人之合法權源
      者，就此項有利於己之事實主張，負有舉證之責。本件系
      爭土地係中華民國所有，原告為管理者，現遭系爭房屋占
      用等情，業據本院至現場履勘，並由台北市建成地政事務
      所繪測如附圖所示之土地複丈成果圖可稽(複丈成果圖見
      98年審重訴字第325號卷第111頁)，應認為真實。原告否
      認被告有權使用系爭土地，則被告自應就伊占有系爭土地
      有得以對抗原告之正當權源，負舉證之責。
    2.國軍老舊眷村改建條例於85年2月5日公布施行。國軍老舊
      眷村改建條例第23條第1項規定：「改建、處分之眷村及
      第4條之不適用營地上之違占建戶，主管機關應比照當地
      地方政府舉辦公共工程拆遷補償標準，由改建基金予以補
      償後拆遷，提供興建住宅依成本價格價售之，並洽請直轄
      市、縣(市)政府比照國民住宅條例規定，提供優惠貸款。
      但屬都市更新事業計畫範圍內，實施者應依都市更新條例
      之規定，納入都市更新事業計畫辦理拆遷補償或安置，並
      經都市更新主管機關核定者不適用之。」第2項規定：「
      前項所稱之違占建戶，以本條例施行前，經主管機關存證
      有案者為限。」第3項規定：「前項違占建戶應於主管機
      關通知搬遷之日起，6個月內搬遷騰空，逾期未搬遷者，
      由主管機關收回土地，並得移送管轄之地方法院裁定後強
      制執行。」同條例第2條第1項規定：「本條例主管機關為
      國防部。」國軍老舊眷村改建條例施行細則第22條第1項
      規定：「主管機關依本條例第23條辦理違占建戶拆遷補償
      時，應以公文通知，並公告之。」第2項規定：「前項違
      占建戶拆遷補償，應以主管機關存證有案之建築物占有人
      為對象，價售住宅以1戶為限。」第3項規定：「主管機關
      存證有案之建築物占有人在2人以上者，主管機關應以書
      面通知占有人自收受通知書之日起3個月內，以書面協議
      ，並經法院或民間公證人認證，向主管機關表示由其中1
      人承受本條例第23條第1項所定權益；占有人逾期未表示
      者，喪失其承受之權益。」第4項規定：「第2項存證資料
      缺件、遺失、毀損者，主管機關應通知建築物占有人辦理
      補件作業。」辦理國軍老舊眷村改建注意事項陸、「國軍
      老舊眷村改建條例第23條部分」規定：「一凡於85年2月6
      日以前非經合法程序占有眷舍者，為違占戶；非附屬於既
      有眷舍而未經核准自行興建構造上及使用上具有獨立性之
      建築物，為違建戶。．．．三違建戶於85年2月6日以前建
      造，其占有人得擇一提供設立戶籍、稅籍、水錶或電錶等
      足資認定之文件，逐級申辦補件作業。」
    3.國軍老舊眷村改建條例第23條第2項之所以就違占建戶限
      定「以本條例施行前，經主管機關存證有案者為限」，實
      因此項違占建戶之定義，並非僅有字面上之負面義意，尚
      有可取得領取補償金（按拆除當時地方政府舉辦公共工程
      拆遷合法房屋補償規定之拆遷補償款、人口搬遷費以及自
      動拆遷獎金）或依國宅條例享有優惠貸款價購改建住宅之
      權益，故有此須於條例施行前經主管機關存證之限制。此
      參諸國軍老舊眷村改建條例第23條規定之次序，於第1項
      先敘述違占建戶，可享有之拆遷補償以及價購住宅、優惠
      貸款之權利後。緊接於第2項設有「違占建戶，以本條例
      施行前，經主管機關存證有案者為限」之限制即可明瞭。
      另依該條例施行細則第22條之規定，亦可知主管機關辦理
      違占建戶之存證立案及未及辦理者之補件作業，實寓有保
      護違占建戶受領拆遷補償以及價購改建住宅權益，並禁止
      原違占建戶以外之第3人乘眷村改建之際獲取不當利益之
      功能。國軍老舊眷村改建條例第23條所規定以本條例施行
      前經主管機關存證有案之違占建戶，可取得領取補償金或
      依國宅條例享有優惠貸款價購改建住宅之權益，為違占建
      戶享有權益之條件，而非限制主管機關國防部先予補償後
      管理者即原告才得依民法第767條等規定請求拆屋還地訴
      訟，違占建戶不因此而成為有權占有。
    4.被告抗辯：依國防部後備司令部96年9月4日後嚴字第09
      60004283號函及其所附之國防部後備司96年8月15日辦理
      之台北市○○○路5、7、9號等3戶違建戶清查釐清暨房舍
      使用範圍現地會勘紀錄，系爭5號、7號、9號建物為違建
      戶等語。經查：
      系爭5號、7號、9號建物未辦理保存登記，係黃振元於5
        0年間向林雲峰、曹中岳取得事實上處分權，於96年7月
        4日將上開建物轉讓予被告陳福山，被告陳福山於96年
        7、8月間，將系爭5號建物之權利轉讓與被告郭明豪，
        將系爭7號建物之權利轉讓與被告陳彩治，為兩造所不
        爭執，已如前述。
      國軍老舊眷村改建條例第2條第1項規定：「本條例主管
        機關為國防部。」
      國防部後備司令部96年9月4日後嚴字第0960004283號函
        之內容：「主旨：檢送辦理周鐵英等散戶內坐落台北市
        ○○○路5、7、9號等3戶違建戶清查釐清暨房舍使用範
        圍會勘紀錄，請查照。．．．」所附會勘紀錄之內容為
        ：「一案內台北市○○○路5、7、9號等3棟房舍，經本
        部於96年8月15日9時，邀集國防部軍備局、占有人(5號
        住戶郭明豪先生、7號住戶陳彩治女士、9號住戶李文文
        先生)及輔支單位(台北市後備指揮部)辦理現地勘查結
        果，確屬坐落本部列管台北市周鐵英等散戶使用範圍內
        (中正區○○段○○段93號)。二依國防部頒辦理國軍老
        舊眷村改建注意事項第6條第3項規定明載，違建戶於85
        年2月6日以前建造，其占有人得擇一提供設立戶籍、稅
        籍、水錶或電錶等足資認定之文件，逐級申辦補建列管
        作業，現該3戶已提供上述規定相關資料，建請國防部
        軍備局辦理審核作業，俾憑辦理後續。．．．」(函及
        會勘紀錄見98年審重訴字第325號卷第149-150頁)僅能
        認為被告郭明豪、陳彩治、陳福山為系爭3建物之占有
        人為違建戶，無從因此認為被告郭明豪、陳彩治、陳福
        山屬85年2月6日以前經國防部存證有案之違占建戶或其
        繼承人或受讓人，尚未符合國軍老舊眷村改建條例第23
        條第2項所規定「違占建戶，以本條例施行前，經主管
        機關存證有案者為限」之條件。
      國防部於99年7月27日以國政眷服字第0990009874號書
        函否准被告郭明豪、陳彩治及陳福山補件違占建戶之請
        求，其內容為:「主旨：台北市民人郭明豪、陳彩治、
        陳福山等3員申請補件違建戶列管及撥付拆遷補償款與
        價購國宅案，復請查照。說明：一依台端99年6月1日德
        倫字第0990601021號申請書辦理。二台端代理郭明豪、
        陳彩治、陳福山等3員申請補件為台北市○○○路5、7
        、9號房舍違建戶列管，經查上述房舍係周鐵英等散戶
        原眷戶黃振元向民人曹中岳價買取得，基於原眷戶不得
        兼為違占建戶，若有自行增、加、修建部分，概屬原眷
        戶自增建部分，並依相關規定辦理；爰此，案內房舍本
        應併同眷舍(台北市○○○路11巷1號)辦理自增建超坪
        補償丈量，並於96年7月4日點還後備司令部接管，惟黃
        員配偶聶志芳於點交時刻意隱瞞，未誠實告知，涉有點
        交不實情事。三次查，本案申請補件標的之原所有人原
        眷戶黃振元，已依國軍老舊眷村改計畫遷建台北市健安
        新城新建住宅，其相關權益已告終結，該建物即使黃振
        元再私自移轉，其受讓人亦不得再主張違建戶權益，故
        所請補件列管及核定拆遷補償款之申請，歉難辦理，尚
        祈諒察。四另郭明豪等3員主張之林森南路5、7、9號房
        舍無權占有國防部總政治作戰局管理台北市○○區○○
        段2小段93地號國有土地，且有出租營商情事，請儘速
        依法拆除並返還土地，是所至盼。」(國防部書函見本
        院卷第295-296頁)被告郭明豪、陳彩治、陳福山非屬85
        年2月6日以前經國防部存證有案之違占建戶或其繼承人
        或受讓人，不符合國軍老舊眷村改建條例第23條第1項
        、國軍老舊眷村改建條例施行細則第22條、辦理國軍老
        舊眷村改建注意事項第6項所規定得領取補償金或優惠
        貸款價購之條件。縱使被告郭明豪、陳彩治、陳福山屬
        85年2月6日以前經國防部存證有案之違占建戶或其繼承
        人或受讓人，乃為取得領取補償金或依國宅條例享有優
        惠貸款價購改建住宅之權益，系爭土地之管理者即原告
        仍得依民法第767條之規定請求被告郭明豪、陳彩治、
        陳福山拆屋還地。被告郭明豪、陳彩治、陳福山抗辯原
        告應先給予補償後拆遷、提供興建住宅依成本價格價售
        後始得請求拆屋還地，並不足採。
  (二)被告周明宗、古明城、周宏明是否得以與陳福山之租約對抗
    原告，主張為有權占有？
    1.被告周明宗、古明城、周宏明原先向黃振元、後向被告陳
      福山承租使用系爭建物，目前是向陳福山承租使用系爭建
      物，為兩造所不爭執，已如前述。
    2.基於債權相對性之原則，被告周明宗、古明城、周宏明與
      被告陳福山間之租賃契約，不得據以對抗原告而主張其為
      有權占有，況被告陳福山本無占有使用係爭土地之合法權
      源，自不可能得授與被告3人合法使用係爭土地之權源。
      是原告得依民法第767條之規定請求被告周明宗、古明城
      、周宏明自系爭建物騰空遷出。
六原告得向郭明豪、陳彩治、陳福山請求相當於租金之不當得利
  之金額以若干為適當？
  (一)按無法律上原因而受利益，致他人受損害者，應返還其利益
    。雖有法律上原因，而其後已不存在者，亦同，為民法第
    179條所明定。故其得請求之範圍，應以他方所受之利益為
    度，非以請求人所受損害若干為準，無權占有他人土地，可
    能獲得相當於租金之利益，為社會通常之觀念，亦有最高法
    院61年台上字第1695號判例可參。經查被告郭明豪自96年7
    、8月間起迄今為系爭5號建物之事實上處分權人，被告陳彩
    治自96年7、8月起迄今為系爭7號建物之事實上處分權人，
    被告陳福山自96年7月4日起迄今為系爭9號建物之事實上處
    分權人，均無權占有原告所有之系爭土地，自係侵害原告之
    所有權，原告主張被告郭明豪、陳彩治、陳福山因而受有利
    益，致原告受有損害，參照前開說明，自屬可採。原告主張
    依上開不當得利之規定，請求被告郭明豪自96年9月1日起，
    被告陳彩治自96年9月1日起，陳福山自96年7月4日起，均至
    返還所占用系爭土地之日止，給付原告不當得利，自屬有據
    。
  (二)復按城市地方房屋之租金，以不超過土地及其建築物申報總
    價額年息10%為限。此規定於租用基地建築房屋者，準用之
    。所謂土地總價額，係以法定地價為準，而法定地價係土地
    所有人依土地法規定所申報之地價，在平均地權條例施行區
    域，係指土地所有權人於地政機關舉辦規定地價或重新規定
    地價時之公告申報期間內自行申報之地價，如土地所有權人
    未於公告期間申報地價者，以公告地價80%為其申報地價；
    建築物價額，則依該管縣市地政機關估定之價額。土地法第
    97條第1項、第105條、第148條、同法施行法第25條及平均
    地權條例第16條定有明文。而基地租金之數額，除以基地申
    報地價為基礎外，尚須斟酌基地之位置，工商業繁榮之程度
    ，承租人利用基地之經濟價值及所受利益等項，並與鄰地租
    金相比較，以為決定，並非必達申報總地價年息10%最高額(
    最高法院68年度台上字第3071號判例參照)。可知法律上就
    房屋及土地租金之範圍已有最高限額之規定，除當事人另有
    約定外，應受上開法律條文規定限制，以定其租金之最高限
    額。經查：
    1.被告郭明豪自96年7、8月間起迄今為系爭5號建物之事實
      上處分權人，被告陳彩治自96年7、8月間起迄今為系爭7
      號建物之事實上處分權人，被告陳福山自96年7月4日起迄
      今為系爭9號建物之事實上處分權人(筆錄見98年審重訴字
      第325號卷第264頁正反面)。
    2.系爭土地自96年1月1日起至98年12月31日之申報地價為每
      平方公尺78,157元，自99年1月1日起之申報地價為每平方
      公尺80,646元(地價謄本影本見本院卷第53、54頁)，參照
      前開土地法規及判例意旨，本院斟酌系爭土地約在林森南
      路與忠孝東路一段交叉口附近，鄰近捷運善導寺站，周遭
      有麥當勞、台北市立成功高中、遠東國際商業銀行、喜來
      登大飯店、全聯福利中心、華山市場、內政部警政署、行
      政院衛生署疾病管制局、立法院青島會館，鄰近諸中央政
      府機關所在地，區域內商業大樓林立，生活交通機能便捷
      ，系爭5號、7號、9號建物老舊，被告陳福山將系爭5號、
      7號建物出租予被告周朝宗經營蓮池會素食館，將系爭9號
      建物如附圖所示E、F部分出租予被告古明城經營檳榔攤，
      將系爭9號建物如附圖所示G、H部分出租予被告周宏明經
      營小吃店(地圖見本院卷第197頁，照片見98年審重訴字第
      325號卷85-88頁、本院卷第19 8-201頁)，因認原告請求
      被告給付相當於租金之不當得利，應按被告無權占有系爭
      土地之前開申報總價之年息7%為適當。
    3.是被告郭明豪、陳彩治、陳福山應給付原告之相當於租金
      之不當得利金額為如附表所示。從而，原告請求被告郭明
      豪給付自96年9月1日至98年12月31日止之不當得利金額1,
      033,869元，及自99年1月1日起至返還如附圖所示A、B 部
      分土地之日止按月給付原告38,105元；請求被告陳彩治給
      付自96年9月1日至98年12月31日止之不當得利金額740,30
      2元，及自99年1月1日起至返還如附圖所示C、D部分土地
      之日止按月給付原告27,285元；請求被告陳福山給付自96
      年7月4日至98年12月31日止之不當得利金額803,420元，
      及自99年1月1日起至返還如附圖所示E、F、G、H部分土地
      之日止按月給付原告27,756元為適當。
七綜上所述，被告無權占有系爭土地，原告得請求被告周朝宗、
  古明城、周宏明自系爭建物騰空遷出，請求被告郭明豪、陳彩
  治、陳福山拆屋還地並返還不當得利。從而，原告請求被告周
  朝宗自系爭5號及7號建物如附圖所示A部分面積16平方公尺、B
  部分面積65平方公尺、C部分面積13平方公尺、D部分面積45平
  方公尺騰空遷出；請求被告古明城自系爭9號建物如附圖所示E
  部分面積13平方公尺、F部分面積18平方公尺騰空遷出；請求
  被告周宏明自系爭9號建物如附圖所示G部分面積3平方公尺、H
  部分面積25平方公尺騰空遷出；請求被告郭明豪將系爭5號建
  物如附圖所示A部分面積16平方公尺、B部分面積65平方公尺拆
  除騰空，並將土地返還原告，暨給付原告1,033,869及自99年1
  月1日起至清償日止按年息5%計算之利息，並自99年1月1日起
  至返還如附圖所示A、B部分土地之日止按月給付原告38,105元
  ；請求被告陳彩治將系爭7號建物如附圖所示C部分面積13平方
  公尺、D部分面積45平方公尺拆除騰空，並將土地返還原告，
  暨給付原告740,302元及自99年1月1日起至清償日止按年息5%
  計算之利息，並自99年1月1日起至返還如附圖所示C、D部分土
  地之日止按月給付原告新台幣27,285元；請求被告陳福山將系
  爭9號建物如附圖所示E部分面積13平方公尺、F部分面積18平
  方公尺、G部分面積3平方公尺、H部分面積25平方公尺房屋拆
  除騰空，並將土地返還原告，暨給付原告803,420元及自99年1
  月1日起至清償日止按年息5%計算之利息，並自99年1月1日起
  至返還如附圖所示E、F、G、H部分土地之日止按月給付原告
  27,756元部分，為有理由，應予准許，至逾此部分之請求，為
  無理由，不應准許。
八兩造均陳明願供擔保聲請宣告假執行及免為假執行，就原告勝
  訴部分，經核並無不合，爰分別酌定相當之金額准許之，就原
  告敗訴部分，其假執行之聲請即失所附麗，應併予駁回。
九本件事證已臻明確，兩造其餘主張與攻擊防禦方法，經核均與
  本案判決結果無影響，爰不一一予以審酌，附此敘明。
十結論，本件原告之訴為一部有理由、一部無理由，依民事訴訟
  法第79條、第85條第1項前段、第390條第2項、第392條第2項
  ，判決如主文。
中    華    民    國    100    年    2    月    25    日
                  民事第一庭    法  官  周美雲
以上正本係照原本作成。
如對本判決上訴，須於判決送達後20日內向本院提出上訴狀。
中    華    民    國    100    年    2    月    25    日
                                書記官  詹雪娥
附表(不當得利計算式，小數點以下4捨5入）：
一被告郭明豪
  (一)被告郭明豪自96年7、8月間起迄今為系爭5號建物之事實上
    處分權人。
  (二)96年9月1日至98年12月31日止不當得利金額1,033,869元：
    78157元（每平方公尺申報地價）×81平方公尺（被告郭明
    豪占用面積）×7%年息×2.333年=0000000元
  (三)自99年1月1日起至返還如附圖所示A、B部分土地之日止，按
    月給付原告38,105元：
    80646元（每平方公尺申報地價）×81平方公尺（被告郭明
    豪占用面積）×7%年息÷12月/年=38105元/月
二被告陳彩治
  (一)被告陳彩治自96年7、8月間起迄今為系爭7號建物之事實上
    處分權人。
  (二)96年9月1日至98年12月31日止不當得利金額740,302元：
    78157元（每平方公尺申報地價）×58平方公尺（被告郭明
    豪占用面積）×7%年息×2.333年=740302元
  (三)自99年1月1日起至返還如附圖所示C、D部分土地之日止，按
    月給付原告27,285元：
    80646元（每平方公尺申報地價）×58平方公尺（被告占用
    面積）×7%年息÷12月/年=27285元/月
三被告陳福山
  (一)被告陳福山自96年7月4日起迄今為系爭9號建物之事實上處
    分權人。
  (二)96年7月4日至98年12月31日止不當得利金額803,420元：
    78157元（每平方公尺申報地價）×59平方公尺（被告占用
    面積）×7%年息×2.489年＝803420元
  (三)自99年1月1日起至返還如附圖所示E、F、G、H部分土地之日
    止，按月給付原告27,756元：
    80646元（每平方公尺申報地價）×59平方公尺（被告占用
    面積）×7%年息÷12月/年=27756元/月